【裁判字號】    92,重上,301
【裁判日期】    950905
【裁判案由】    返還買賣價金
【裁判全文】
臺灣高等法院民事判決                 92年度重上字第301號
上  訴  人  甲○○
訴訟代理人  楊肅欣  律師
複 代理 人  胡碧珊  律師
被 上訴 人  乙○○
訴訟代理人  丙○○
            楊博堯  律師
上  一  人
複  代理人  呂瑞貞  律師
上列當事人間返還買賣價金事件，上訴人對於中華民國92年5月
2日臺灣桃園地方法院91年度重訴字第40號第一審判決提起上訴
，並為訴之追加，本院於95年8月22日言詞辯論終結，判決如下
：
    主  文
上訴及追加之訴均駁回。
第二審訴訟費用由上訴人負擔。
    事實及理由
一、按在第二審為訴之變更或追加，非經他造同意，不得為之，
    但民事訴訟法第255條第1項第2款至第6款情形，不在此限；
    又請求之基礎事實同一者，縱於訴狀送達後，原告仍得將原
    訴變更或追加他訴，無須得被告同意，此觀民事訴訟法第44
    6條第1項及第255條第1項第2款規定自明。查上訴人即原告
    於原審係主張解除契約後回復原狀之法律關係，請求被上訴
    人應返還買賣價金新台幣（下同）620萬元本息，嗣於本院
    追加主張減少買賣價金之法律關係，備位聲明被上訴人應給
    付上訴人300萬元本息，核其基礎事實同一，揆諸上開所述
    ，自無庸得被上訴人同意，應准為訴之追加，合先敘明。
二、上訴人起訴主張：上訴人於民國89年2月15日經由信義房屋
    仲介股份有限公司（下稱信義房屋）仲介，向被上訴人購買
    門牌號碼桃園縣桃園市○○路71巷6弄28號房屋及基地（下
    稱系爭房屋），因系爭房屋係建造已逾20餘年之老舊房屋，
    上訴人於簽約及交屋時一再詢問房屋有無漏水及浴廁管線不
    通等情，被上訴人均稱無此瑕疵，並於「標的物現況說明書
    」之「是否有滲漏水情形」欄勾選「否」，更稱曾於80年間
    花費100餘萬元重新整建系爭房屋，該費用應計入買賣價金
    ，上訴人遂以620萬元之高價購買系爭房屋。詎自89年3月15
    日交屋後1個月，因梅雨季節連續下雨，上訴人始發現系爭
    房屋有外牆龜裂滲水、油漆剝落、排水管破裂漏水、化糞池
    管路完全封閉及陽台未做防水措施漏水等嚴重瑕疵（下稱系
    爭瑕疵），經信義房屋鑑定後認系爭瑕疵早已存在，被上訴
    人既於交屋前均居住於系爭房屋，不可能不知有系爭瑕疵存
    在，被上訴人顯於出賣系爭房屋時故意隱瞞。上訴人於發現
    系爭瑕疵後即於89年6月26日通知被上訴人修復，被上訴人
    雖表示願意修補，然因兩造對修復方式、費用及工時認知差
    距過大無法達成協議。被上訴人出售之系爭房屋既有系爭瑕
    疵致減少通常效用及契約預定效用，且未有被上訴人所保證
    不漏水之品質，上訴人並因室內潮濕經常罹患上呼吸道感染
    及細菌性咽喉炎、支氣管炎等，上訴人已於89年7月14日向
    被上訴人表示解除系爭買賣契約，繼於90年3月15日及同年9
    月14日重申解除買賣契約之意思表示，爰依解除契約後回復
    原狀之法律關係，求為命被上訴人應返還上訴人620萬元及
    自受領時起之法定利息（原審判決上訴人敗訴，上訴人不服
    提起上訴並為訴之追加），並上訴先位聲明：(一)原判決廢棄
    。(二)被上訴人應給付上訴人620萬元及自89年3月15日起至清
    償日止，按年息百分之五計算之利息。(三)願供擔保請准宣告
    假執行。備位聲明：(一)原判決廢棄。(二)被上訴人應給付上訴
    人300萬元及自89年9月6日起至清償日止，按年息百分之五
    計算之利息。(三)願供擔保請准宣告假執行。
三、被上訴人則以：上訴人於議價同意購買系爭房屋後，迄89年
    3月15日辦理交屋，約有2個月得自由探詢檢視系爭房屋，且
    被上訴人於簽約及交屋時均明確告知上訴人系爭房屋係已逾
    20餘年老舊房屋，久雨時，有些牆面會有水痕，有濕氣，壁
    面偶而會剝落等語，上訴人得知後並無異議；被上訴人於填
    載「標的物現況說明書」之「是否有滲漏水情形」欄時，曾
    請教信義房屋職員王德揚應如何認定，經兩造現場會勘，認
    為並無明顯滲漏水之現象，故勾選「否」，並非保證系爭房
    屋不漏水；上訴人所指2樓浴廁管線不通，被上訴人曾於交
    屋時告知上訴人2樓廁所係通到舊化糞池，排水無礙，然因
    舊化糞池有一半槽在隔壁改建時被隔開，鑑於排水之環保考
    量，需減低大號之使用，2樓馬桶並非阻塞，亦非不能使用
    ，必要時僅需改接到另一新建之化糞池即可。至於排水管破
    裂並非買賣當時之瑕疵，陽台未做防水措施亦非屬重大瑕疵
    ，被上訴人同意負責修復；另系爭房屋經台灣省土木技師公
    會鑑定結果亦認非屬海砂屋，不致有安全顧慮，亦不會對人
    體健康直接產生影響，系爭房屋有滲水應係房屋老舊未維修
    所致，系爭房屋之瑕疵均可經由工程技術修復，並維持原功
    能等情，系爭房屋並無重大瑕疵存在，上訴人主張解除契約
    返還價金，顯失公平。退步言，縱認上訴人得主張減少價金
    ，亦已逾6個月除斥期間等語，資為抗辯，並答辯聲明：(一)
    上訴駁回。(二)願供擔保請准宣告免為假執行。
四、上訴人主張伊於89年2月15日經由信義房屋之仲介，向被上
    訴人購買系爭房屋，總價金620萬元，伊已於同年3月15日給
    付全部價金；系爭房屋係建造已逾20餘年之房屋，被上訴人
    於「標的物現況說明書」之「是否有滲漏水情形」欄勾選「
    否」；交屋後，伊發現系爭房屋有系爭瑕疵，於同年6月26
    日通知被上訴人修復瑕疵，並於同年7月14日向被上訴人表
    示解除買賣契約等情，業據提出標的物現況說明書、照片及
    存證信函等為證（原審卷9-14、16-23頁），且為被上訴人
    所不爭執，自堪信為真實。
五、上訴人另主張被上訴人明知系爭房屋有系爭瑕疵，竟稱無此
    瑕疵，並予保證，伊依法得解除買賣契約或請求減少價金等
    語，則為被上訴人所否認，並以前開情詞置辯，經查：
  (一)按買受人於契約成立時，知有滅失或減少其價值之瑕疵者，
    出賣人不負擔保之責；次按買受人應按物之性質，依通常程
    序從速檢查其所受領之物，如發見有應由出賣人所負擔保責
    任之瑕疵，應即通知出賣人；買受人怠於為前項之通知者，
    除依通常之檢查不能發見之瑕疵外，視為承認其所受領之物
    ，民法第355條第1項、第356條第1項及第2項分別定有明文
    。經查上訴人買受系爭房屋時，明知系爭房屋為逾20餘年之
    老舊房屋，且3樓部分為被上訴人自行增建，為上訴人所自
    承，而3樓樓頂之壁面是否有龜裂，因係外露於建築物，以
    目視或通常之檢測方法即可得知，且非因梅雨季節影響始發
    生，上訴人購買系爭房屋，自應依通常程序從速檢查其所受
    領之物，如發現有出賣人應擔保之瑕疵，應即通知出賣人，
    然上訴人自89年3月15日點交系爭房屋使用起至91年1月18日
    提起本件訴訟時，從未主張此部分之瑕疵，且所發函文僅敘
    及發現2、3樓之房間有龜裂漏水現象，而未敘及3樓樓頂部
    分（原審卷17頁），原審於91年7月8日履勘現場時亦未指稱
    此部分有瑕疵（原審卷66-68頁），再據鑑定人沈福元證稱
    ：鑑定當時曾詢問兩造鑑定瑕疵之範圍，兩造均稱以鑑定報
    告內所載項目為主，並未提到3樓樓頂部分等語（原審卷138
    頁），則依民法第356條第2項規定，上訴人應視為承認其所
    受領3樓之建築物，而不得再主張3樓樓頂壁面龜裂之瑕疵擔
    保。
  (二)上訴人另主張系爭房屋有外牆龜裂滲水、油漆剝落、化糞池
    管路完全封閉及陽台未做防水措施漏水等瑕疵之事實，業據
    提出照片為證（原審卷10-14頁），並有原審至現場勘驗製
    作之勘驗筆錄可稽（原審卷67 -68頁），且經台灣省土木技
    師公會鑑定結果認：「(一)系爭房屋之1、2、3、4樓頂板及牆
    面局部均有滲水痕跡，其成因為其上屋頂板防水層（部分為
    牆面）施工不良所致，後牆面滲水研判是雨水由外牆孔隙滲
    入所致；(二)有關2樓馬桶尚能使用，惟連接馬桶之排糞管不
    通暢，污水會由排糞管滲漏出來，致污損天花板及牆面，並
    且牆面長久處於潮濕狀態，造成牆面粉刷層鼓起及剝落；(三)
    上述成因研判是房屋老舊（完工已20餘年）未勤於維修所致
    」、「1.（系爭房屋1、2樓之鋼筋是否發生鏽脹之瑕疵？其
    發生之原因及時間為何？）(1)現場抽查1F及2F。其中1F檢驗
    3處，樓版2處樑腹1處皆有鋼筋鏽蝕現象。2F檢驗5處，樓版
    3處樑腹2處，除照片15處及樓版有油漆剝落漏水痕處有鋼筋
    鏽蝕現象其它處無鋼筋鏽蝕現象。(2)由中性化試驗得知1F中
    性化深度1.3cm，2F中性化深度1.5cm；由版樑保護層厚度規
    定分別為2.0及4.0cm（混凝土設計規範與解說），由於中性
    化深度達鋼筋保護層厚度時，會造成鋼筋腐蝕現象，但經檢
    測結果顯示本評估標的物1F中性化深度1.3cm未達1.5cm；2F
    中性化深度1.5cm雖達1.5 cm，但該鋼筋未鏽蝕，因此經評
    估標的物尚未因中性化現象而發生鋼筋腐蝕損壞，但經隨機
    抽樣版樑鋼筋保護層僅為1.7及1.0cm不符合規範要求2.0及4
    .0cm。(3)由混凝土氯離子試驗報告顯示系爭房屋無一般海砂
    屋現象。(4)綜觀上述鑑定結果，系爭房屋1樓之鋼筋經抽查3
    處皆有鏽蝕現象，而2樓之鋼筋經抽查在有漏水痕處及保護
    層不足處皆有鏽蝕現象，其餘處則無此現象。(5)系爭房屋1
    、2樓鋼筋鏽蝕發生原因大致為原始鋼筋即有鏽蝕現象，保
    護層厚度小於規範要求2.0cm以上要求及樓版滲水所致，鏽
    蝕發生時間前者而言可能為房屋建造之時，後者則屬樓版滲
    水未及時修復經年累月所致」，有該公會92年1月2日（92）
    省土技字第0019號及95年5月24日（95）省土技字第2794號
    鑑定報告書可參（證物外放），足見系爭房屋確有上開瑕疵
    存在。至上訴人主張系爭房屋有排水管破裂漏水之瑕疵部分
    ，為被上訴人所否認，並經該公會鑑定結果認1樓天花板滲
    水係因2樓排糞管不通暢，致污水由排糞管滲漏出來，是1樓
    天花板之排水管並無上訴人所稱破裂乙事。又被上訴人固曾
    於委託信義房屋仲介出售系爭房屋時，在「標的物現況說明
    書」之「是否有滲漏水情形」欄勾選「否」（原審卷9頁）
    ，然此係被上訴人就委託信義房屋仲介之系爭房屋現況為填
    載，尚難認係被上訴人對上訴人為積極保證系爭房屋有不漏
    水之品質，況被上訴人亦陳稱伊係請教信義房屋職員王德揚
    應如何認定，經兩造現場會勘，認為並無明顯滲漏水之現象
    ，故勾選「否」等語，是上訴主張被上訴人有保證系爭房屋
    不漏水之品質云云，並不可採。
  (三)按物之出賣人，對於買受人應擔保其物依第373條之規定移
    轉於買受人時，無滅失或減少其價值之瑕疵，亦無滅失或減
    少其通常效用或契約預定效用之瑕疵；買賣因物有瑕疵，而
    出賣人依前5條之規定，應負擔保之責者，買受人得解除契
    約或請求減少價金。但依情形，解除契約顯失公平者，買受
    人僅得請求減少價金，民法第354條第1項前段及第359條分
    別定有明文。此所謂買受人解除契約顯失公平，係指瑕疵對
    買受人所生之損害，與解除對出賣人所生之損害，有失平衡
    之情形而言。查系爭房屋固有上開瑕疵存在，惟依台灣省土
    木技師公會鑑定結果認：系爭房屋所述之瑕疵，如善加維修
    ，損壞當不致擴大，且不致有安全顧慮，也不會對人體健康
    直接產生影響，該瑕疵均可由工程技術修復，修復後可維持
    原功能。房屋之使用人於平時就必需善加維修，方能保持房
    屋於最佳之使用狀態，修復後除非有不可抗拒之天災，否則
    應不致再有損壞發生。有瑕疵之房屋如整修得宜，修復後房
    屋仍可保持原強度及原使用功能，建物外型美觀也不致影響
    等情，有上開鑑定報告書可稽，足見系爭房屋之損壞如善加
    維修，並無繼續擴大之趨向，且上述瑕疵均屬能修繕或補正
    者，並無安全上之顧慮；加以系爭房屋係於62年9月25日建
    築完成，有建物登記謄本可稽（本院卷(二)113頁），本件買
    賣係屬已近27年之老舊房屋買賣，亦為上訴人所明知（本院
    卷(二)63頁），系爭其房屋品質自無法與新建成屋相同要求。
    茲斟酌系爭房屋之修復費用經台灣省土木技師公會2次鑑定
    結果分別估算為52萬7,570元及97萬4,800元，尚不及系爭買
    賣價金之十分之一及六分之一，且修復後應不會再有損害發
    生，而系爭房屋之價值雖因增建半層（本院卷(二)106頁）可
    能影響耐震能力而有降低之虞，然此情形為上訴人於購屋時
    即已明知且有考量（本院卷(二)61頁背面），上訴人既欲增加
    使用面積之利益，即有預見可能造成耐震能力降低之虞，因
    此而降低房屋現有價值，自應由上訴人自行承擔等情，核與
    被上訴人遭解除契約，須負擔房屋土地銷售仲介佣金、房地
    2次過戶所發生之稅費、重新出售之仲介佣金、不動產跌價
    之價差等損失相較，如許上訴人以上開瑕疵為由解除契約，
    請求返還全部買賣價金，則上訴人所受之損害與被上訴人所
    受之損害，顯失平衡，應認上訴人解除契約顯失公平而不得
    解約，則上訴人先位主張解除買賣契約，請求被上訴人返還
    買賣價金620萬元本息部分，洵屬無據。
  (四)末按買受人因物有瑕疵，而得解除契約或請求減少價金者，
    其解除權或請求權，於買受人依第356條規定為通知後6個月
    間不得使或自物之交付時起經過5年而消滅，民法第365條第
    1項定有明文。而解除契約請求權與減少價金請求權係不同
    之請求權，其期間自應各別計算之。查上訴人曾於89年6月2
    6日通知被上訴人修復系爭房屋之瑕疵，有存證信函可稽（
    原審卷16-18頁），且為上訴人所自承，然上訴人為上開修
    復瑕疵之通知後，遲至92年9月4日本院審理時，始就請求減
    少價金部分提出追加聲明（本院卷(一)42-48頁），顯已逾上
    開6個月期間，退步言，縱認上訴人於92年4月16日原審審理
    時已主張（原審卷158頁），然亦逾上開6個月期間。上訴人
    雖又主張伊於89年7、8月間已就系爭房屋之瑕疵請求減少價
    金云云，並提出兩造交易及協調說明表為證（本院卷(一)59-6
    0頁），然經核上開說明表記載之內容係上訴人認為系爭房
    屋買賣價金太高，要求被上訴人折讓買賣價金，而非以系爭
    房屋有瑕疵請求減少價金，上訴人所為此部分之主張，亦不
    可採。是上訴人依上開規定，備位主張減少買賣價金，請求
    被上訴人返還300萬元本息，亦於法不合。
六、綜上所述，上訴人先位主張解除買賣契約，請求被上訴人返
    還買賣價金620萬元本息，及追加備位主張減少買賣價金，
    請求被上訴人返還300萬元本息，均屬不應准許。原審就先
    位請求部分為上訴人敗訴之判決，核無違誤。上訴論旨指摘
    原判決不當，求予廢棄改判，為無理由，應予駁回。上訴人
    追加備位之訴部分，亦無理由，應予駁回。
七、兩造其餘之攻擊或防禦方法及未經援用之證據，經本院斟酌
    後，認為均不足以影響本判決之結果，自無逐一詳予論駁之
    必要，併此敘明。
八、據上論結，本件上訴及追加之訴均為無理由，依民事訴訟法
    第449條第1項、第78條，判決如主文。
中    華    民    國    95    年    9     月    5     日
                    民事第十三庭
                        審判長法  官  陳昆煇
                              法  官  李錦美
                              法  官  陳駿璧
正本係照原本作成。
如不服本判決，應於收受送達後20日內向本院提出上訴書狀，其
未表明上訴理由者，應於提出上訴後20日內向本院補提理由書狀
（均須按他造當事人之人數附繕本）上訴時應提出委任律師或具
有律師資格之人之委任狀；委任有律師資格者，另應附具律師資
格證書及釋明委任人與受任人有民事訴訟法第466條之1第1項但
書或第2項（詳附註）所定關係之釋明文書影本。
中    華    民    國    95    年    9     月    6     日
                              書記官  黃  愛
附註：
民事訴訟法第466條之1（第1項、第2項）：
對於第二審判決上訴，上訴人應委任律師為訴訟代理人。但上訴
人或其他法定代理人具有律師資格者，不在此限。
上訴人之配偶、三親等內之血親、二親等內之姻親，或上訴人為
法人、中央或地方機關時，其所屬專任人員具有律師資格並經法
院認為適當者，亦得為第三審訴訟代理人。


司法院資訊處製作；財團法人民間司法改革基金會備份。
